【裁判字號】    99,上更(一),142
【裁判日期】    990907
【裁判案由】    毒品危害防制條例
【裁判全文】
臺灣高等法院刑事判決             99年度上更(一)字第142號
上  訴  人  臺灣板橋地方法院檢察署檢察官
被      告  甲○○
上列上訴人因被告毒品危害防制條例案件，不服臺灣板橋地方法
院96年度訴緝字第251號、第252號，中華民國96年11月30日第一
審判決（起訴案號：臺灣板橋地方法院檢察署96年度毒偵字第
2383號），提起上訴，經判決後，由最高法院發回更審，本院判
決如下：
    主  文
原判決關於民國九十五年十月間起至九十六年一月十日十七時前
某時止施用第一級毒品部分及定執行刑部分均撤銷。
甲○○施用第一級毒品，累犯，處有期徒刑捌月。扣案之含第一
級毒品海洛因殘渣袋壹個（所含第一級毒品海洛因量微無法析離
磅秤）沒收銷燬之、注射針筒壹支沒收。
    事  實
一、甲○○曾於民國93年間因施用毒品案件，經臺灣板橋地方法
    院以93年度毒聲字第695號裁定送觀察、勒戒後，認有繼續
    施用毒品之傾向，再經臺灣板橋地方法院以93年度毒聲字第
    944號裁定令入戒治處所施以強制戒治，嗣因強制戒治已滿6
    個月，經戒治所評定無繼續戒治之必要，於94年2月25日釋
    放，並由臺灣板橋地方法院檢察署檢察官於94年4月12日以9
    4年度戒毒偵字第157號為不起訴處分確定。又於94年間因竊
    盜案件，經臺灣板橋地方法院以94年度易字第960號判決判
    處有期徒刑1年確定，於95年7月23日執行完畢。詎未思警惕
    ，明知海洛因係毒品危害防制條例所明定之第一級毒品，不
    得施用及持有，竟基於施用第一級毒品之犯意，於96年1月1
    0日16時許，在臺北縣板橋市○○○路與大華街口之公共廁
    所施用第一級毒品海洛因1次，嗣於96年1月10日17時許，為
    警在上開地點查獲，並當場扣得其所有之含第一級毒品海洛
    因殘渣袋一包（所含海洛因量微無法析離磅秤）及注射針筒
    一支。
二、案經台北市政府警察局松山分局報告臺灣板橋地方法院檢察
    署偵查起訴。
    理  由
一、上揭事實，已據被告甲○○於警詢、偵查、原審及本院前之
    審理時坦承不諱，經採集其尿液檢體送驗結果，呈鴉片類性
    反應，有臺北市政府警察局偵辦毒品案件尿液檢體委驗單、
    臺灣尖端先進生技醫藥股份有限公司之濫用藥物檢驗報告各
    1份附卷可稽，另有扣案之注射針筒1支及含第一級毒品海洛
    因殘渣袋1包（所含海洛因均量微無法析離磅秤），足認被
    告之自白與事實相符，而堪採信。綜上所述，本案事證明證
    ，被告犯行堪予認定。
二、核被告所為係犯毒品危害防制條例第10條第1項之施用第一
    級毒品罪。其持有海洛因之低度行為，應為其施用海洛因之
    高度行為所吸收，不另論罪。查被告有如犯罪事實欄所載之
    刑之執行紀錄，有本院被告全國前案紀錄表在卷可稽，其受
    有期徒刑執行完畢，5年以內再故意犯本件有期徒刑以上之
    罪，為累犯，應依刑法第47條第1項規定，加重其刑。公訴
    意旨另略以甲○○基於施用毒品之概括犯意，自95年10月間
    起至96年1月10日16時前止，在臺北縣板橋市○○路139巷48
    號2樓住處等地，接續施用第一級毒品海洛因多次（前開事
    實認定之一次除外），因認被告此部分另涉犯毒品危害防制
    條例第10條第1項施用第一級毒罪嫌。公訴人認被告涉犯此
    部分犯行，無非以被告於警詢、偵訊時之自白為其主要論據
    。按犯罪事實應依證據認定之，無證據不得認定犯罪事實；
    又不能證明被告犯罪者，應諭知無罪之判決，刑事訴訟法第
    154條第2項、第301條第1項分別定有明文。次按刑事訴訟法
    上所謂認定犯罪事實之證據，係指足以認定被告確有犯罪行
    為之積極證據而言，該項證據自須適合於被告犯罪事實之認
    定，始得採為斷罪資料。且認定不利於被告之事實須依積極
    證據，苟積極證據不足為不利於被告事實之認定時，即應為
    有利於被告之認定，更不必有何有利之證據。如未能發現相
    當證據，或證據不足以證明，自不能以推測或擬制之方法，
    以為裁判之基礎。又刑事訴訟上證明之資料，無論其為直接
    或間接證據，均須達於通常一般之人均不致有所懷疑，而得
    確信其為真實之程度，始得據為有罪之認定，若其關於被告
    是否犯罪之證明未能達此程度，而有合理性懷疑之存在，致
    使無從形成有罪之確信，即不得遽為不利被告之認定（最高
    法院29年上字第3105 號、30年上字第816號、40年台上字第
    86號、76年台上字第4986號判例要旨參照）。按刑法第56條
    修正理由之說明，謂「對繼續犯同一罪名之罪者，均適用連
    續犯之規定論處，不無鼓勵犯罪之嫌，亦使國家刑罰權之行
    使發生不合理之現象」「基於連續犯原為數罪之本質及刑罰
    公平原則之考量，爰刪除有關連續犯之規定」等語，即係將
    本應各自獨立評價之數罪，回歸本來就應賦予複數法律效果
    之原貌。因此，就刑法修正施行後多次施用毒品之犯行，採
    一罪一罰，始符合立法本旨。次按被告若有其他施用毒品之
    案件，涉犯毒品危害防制條例第十條之罪者，亦非屬集合犯
    或接續犯，蓋因刑事法若干犯罪行為態樣在本質上原具有反
    覆、延續實行之特徵，立法時既予特別歸類，定為犯罪構成
    要件之行為要素，則行為人基於概括之犯意，在密切接近之
    一定時、地持續實行之複次行為，倘依社會通念，於客觀上
    認為符合一個反覆、延續性之行為觀念者，在刑法評價上即
    應僅成立一罪，學理上稱為集合犯，抑即立法者在制定犯罪
    構成要件時，本即預定有數個同種類之行為而反覆實行犯罪
    而言。依毒品危害防制條例第10條第1項、第2項施用毒品罪
    之構成要件文義觀之，實無從認定立法者本即預定該犯罪之
    本質，必有數個同種類行為而反覆實行之集合犯行，而屬「
    集合犯」。又行為人各次施用毒品之行為，均係為滿足各該
    次之毒癮，於滿足毒癮後，該次行為即已完成；是各次均為
    各自獨立之行為，各具獨立性，前後各次施用行為間，自無
    密切不可分之關係，為各自獨立構成同一施用毒品罪責，亦
    非接續犯（最高法院96年第9次刑事庭會議決議參照）。本
    件所查獲之海洛因殘渣袋1包及注射針筒1支，係被告於96年
    1月10日17時許遭查獲前施用海洛因一次所使用之物品，業
    據被告之前坦承不諱，被告雖於警詢、偵訊時自稱95年10月
    間起均有陸續施用毒品等情，惟此部分行為除被告之自白外
    ，並無其他證據足資證明被告確有上開犯行，而吸食毒品，
    本質上並非必然具有複次性，立法者亦無兼包含攝、聚多成
    一之擬制意思，社會通念尤難容忍一再違犯，司法實務採行
    數罪併罰，已成定論，則於刑法修正廢止連續犯之規定後，
    除具有複次行為外觀之接續犯、集合犯仍為一罪評價外，各
    複次行為當本於一行為一罪一罰之原則予以論處，公訴人所
    指之此部分施用第一級毒品犯行，既查無其他積極證據足資
    證明被告確有此部分之犯行，自難遽認被告確有公訴意旨所
    指之此部分犯行，是被告此部分犯行即屬不能證明，惟此部
    分因檢察官認與上揭論罪科刑部分有事實上一罪之關係，爰
    不另為無罪之諭知。
三、原審據以論罪科刑，固非無據，惟查，(一)按刑法之接續犯，
    係基於單一之犯意，以單一行為之數個舉動，接續進行同一
    犯罪，在犯罪完成以前，其各個舉動均屬犯罪行為之一部，
    而接續的侵害同一法益，為實質上一罪。且依刑法第五十六
    條修正理由之說明，謂「對繼續犯同一罪名之罪者，均適用
    連續犯之規定論處，不無鼓勵犯罪之嫌，亦使國家刑罰權之
    行使發生不合理之現象」、「基於連續犯原為數罪之本質及
    刑罰公平原則之考量，爰刪除有關連續犯之規定」等語，即
    係將本應各自獨立評價之數罪，回歸本來就應賦予複數法律
    效果之原貌。因此，就刑法修正施行後多次施用毒品之犯行
    ，採一罪一罰，始符合立法本旨（最高法院96年度第9次刑
    事庭會議決議參照）。原判決認被告於95年10月間起至96年
    1月10日16時前某時止（除上開事實欄認定之一次犯行外）
    ，有接續多次施用海洛因等情，惟對被告於上開期間施用海
    洛因多次之犯行，如何均屬其基於單一施用毒品之犯意，而
    接續進行同一犯罪，並未詳實記載，敘明憑以認定之依據及
    理由，即逕論以接續犯一罪，容有理由不備之違誤。(二)又查
    犯罪在96年4月24日以前者，除另有規定外，應依中華民國
    96年減刑條例之規定減刑，同條例第2條定有明文。惟依同
    條例第5條規定：「本條例施行前，經通緝而未於中華民國
    96年12月31日以前自動歸案接受偵查、審判或執行者，不得
    依本條例減刑」，則於該條例施行前經通緝之人犯，而未於
    96年12月31日自動歸案者，即不得予以減刑。本件被告於本
    案犯罪後逃匿，經原審法院於96年4月27日以96年板院輔刑
    玄科緝字第342號發布通緝，而於同年10月14日為警將被告
    緝獲歸案，有各該通緝書及撤銷通緝書在卷可稽（見原審訴
    字第716號卷第52頁、原審訴緝字第252號卷第2頁）。本件
    被告犯罪時間雖係在96年4月24日以前，惟本案係在中華民
    國96年減刑條例96年7月16日施行前之96年4月27日經發布通
    緝，且係為警緝獲歸案，揆諸前開說明，應屬不得減刑，原
    判決逕予減刑，亦有適用法則之違誤。檢察官就此提起上訴
    ，尚非無理由，應由本院就原判決關於此部分及定執行刑部
    分予以撤銷改判。爰審酌被告之素行、犯罪之動機、目的、
    手段、所生危害及犯罪後坦承犯行，態度良好等一切情狀，
    量處如主文第二項所示之刑。扣案之含第一級毒品海洛因殘
    渣袋共1包（所含海洛因量微無法析離磅秤），係查獲之毒
    品，爰依毒品危害防制條例第18條第1項前段，不問屬於犯
    人與否，諭知沒收銷燬之；另扣案之注射針筒1支，為被告
    所有而供其施用海洛因所用之物，爰依刑法第38條第1項第2
    款之規定，沒收之。
四、被告經合法傳喚，無正當理由不到庭，爰不待其陳述逕行判
    決。
據上論斷，應依刑事訴訟法第369條第1項前段、第371條、第364
條、第299條第1項前段，毒品危害防制條例第10條第1項、第18
條第1項前段，刑法第11條前段、第47條第1項、第38條第1項第2
款判決如主文。
本案經檢察官黃全祿到庭執行職務。
中    華    民    國    99    年    9     月    7    日
            刑事第十一庭    審判長法  官  許宗和
                                  法  官  沈君玲
                                  法  官  林海祥
以上正本證明與原本無異。
如不服本判決，應於收受送達後10日內向本院提出上訴書狀，其
未敘述上訴之理由者並得於提起上訴後10日內向本院補提理由書
（均須按他造當事人之人數附繕本）「切勿逕送上級法院」。
                                  書記官  吳鎮鑫
中    華    民    國    99    年    9     月    13    日
附錄：本案論罪科刑法條全文
毒品危害防制條例第10條
施用第一級毒品者，處 6 月以上 5 年以下有期徒刑。
施用第二級毒品者，處 3 年以下有期徒刑。

司法院資訊處製作；財團法人民間司法改革基金會備份。
